臺灣高等法院刑事判決　　　　　　　　94年度上訴字第1884號
上　訴　人　臺灣板橋地方法院檢察署檢察官
被　　　告　丙○○
上列上訴人因被告詐欺等案件，不服臺灣板橋地方法院93年度訴
字第2200號，中華民國94年 4月28日第一審判決（起訴案號：臺
灣板橋地方法院檢察署93年度偵字第12380 號），提起上訴，本
院判決如下：
    主  文
原判決撤銷。
丙○○幫助掩飾因自己重大犯罪所得財物，累犯，處有期徒刑陸
月，如易科罰金，以參佰元折算壹日。
    事  實
一、丙○○前於民國86年間因違反麻醉藥品管理條例案件，經臺
    灣士林地方法院以86年度易緝字第136號判處有期徒刑6月確
    定，於88年4月27日入監服刑，於88年8月10日執行徒刑完畢
    。詎猶不知悔改，其可預見轉讓金融機構帳戶存摺、提款卡
    供他人使用，將幫助他人用於掩飾該他人因自己重大犯罪所
    得之財物，猶基於縱或幫助他人掩飾因自己重大犯罪所得財
    物亦在所不惜之不確定故意，於93年7月7日（檢察官起訴書
    誤載為93年7月8日），前往安泰商業銀行中和分行，開設帳
    號00000000000000號活期儲蓄存款帳戶及向土地銀行雙和分
    行開設帳號00000000000 號活期儲蓄存款帳戶，於領得核發
    之帳戶存摺及提款卡後，旋於不詳時間、地點，將之併同密
    碼轉交予真實姓名年籍不詳成年人士使用。嗣該不詳人士所
    屬犯罪集團各成員共同基於常業詐欺之犯意聯絡，於93年 7
    月8 日10時30分許由其中一位詐欺成員，以電話向乙○○訛
    稱：妳丈夫在我們手中，需匯款新台幣（下同）30萬元，否
    則將對妳丈夫不利云云，致使乙○○陷於錯誤，而前後二次
    匯款9萬元及2萬元入丙○○土地銀行雙和分行上開帳戶內，
    再於93年7月9日晚間8 時許（檢察官起訴書誤載為21時許）
    ，先由其一不詳女性成員假冒甲○○之女兒，以電話向甲○○訛稱其出事了，再將電話交予另一不詳男性成員接聽，該
    不詳男性成員繼向甲○○詐稱其女兒與友人共同向渠借款15
    萬元，必須先償還10萬，餘款待其女兒返家後再清償等語，
    並要求甲○○立即至金融機構匯款，甲○○誤信為真，旋於
    同日時17分許，前往新竹縣竹東農會操作自動櫃員機轉帳10
    萬元至丙○○開設之上揭安泰商業銀行中和分行存款帳戶內
    ，而前開匯款旋為該犯罪集團成員以丙○○交付之提款卡提
    領現金得逞，丙○○藉此方法幫助該犯罪集團掩飾因自己犯
    常業詐欺重大犯罪所得財物。迨甲○○查證後始知受騙，立
    即報警通知財團法人金融聯合徵信中心將丙○○開設之前開
    存款帳戶列為警示帳戶；嗣丙○○再於93年7 月16日，前往
    遠東國際商業銀行臺北重慶分行（址設臺北巿重慶北路1 段
    30號）申請開設活期儲蓄存款帳戶時，經該行行員查核丙○○身份而發覺其前開設之安泰商業銀行存款帳戶已列為警示
    帳戶，旋報警到場處理而查獲上情。
二、案經臺北市政府警察局大同分局報請臺灣士林地方法院檢察
    署檢察官轉呈臺灣高等法院檢察署檢察長令轉臺灣板橋地方
    法院檢察署檢察官偵查起訴及移送本院併案審理（94年度偵
    字第525號、第8391號）。
    理  由
壹、證據能力方面：
    按被告以外之人於審判外之言詞或書面陳述，除法律有規定
    者外，不得作為證據。又被告以外之人於審判外之陳述，經
    當事人於審判程序同意作為證據，法院審酌該言詞陳述或書
    面陳述作成時之情況，認為適當者，亦得為證據。當事人、
    代理人或辯護人於法院調查證據時，知有第159條第1項不得
    為證據之情形，而未於言詞辯論終結前聲明異議者，視為有
    前項之同意，刑事訴訟法第159條第1項及第159條之5分別定
    有明文。查被告丙○○對於被害人乙○○、甲○○於警詢時
    之陳述，在準備程序中，就證據能力一節表示無意見，且未
    於本案言詞辯論終結前聲明異議，審酌被害人乙○○、甲○○於警詢時之陳述係就彼自親身經歷之事實所為者，依其陳
    述作成時之情況，並無不適當之情形，因認得為證據，合先
    敘明。
貳、實體方面：
一、訊據被告固坦承親自前往開設上揭土地銀行雙和分行、安泰
    商業銀行中和分行活期儲蓄存款帳戶等情不諱，惟矢口否認
    有何幫助洗錢犯行，辯稱：當天伊領得該帳戶存摺、提款卡
    後，將之均放在皮包內置於摩托車腳踏墊處，有人騎摩托車
    從後面將伊皮包搶走，伊皮包裡面還有化粧品跟身分證一起
    被搶走，伊沒有報案，這個帳戶不是伊賣給別人云云。經查
    ：
  (一)被害人乙○○遭不明人士以電話訛稱：如不匯款30萬元將對
    其夫不利，使其陷於錯誤，而分二次匯款致被告上開土地銀
    行雙和分行帳戶內之事實，業據被害人乙○○於警詢中證述
    甚詳，且有匯款單影本二紙在卷可稽（見84年偵字第5560號
    偵查卷第28頁至第29頁），而被害人甲○○遭不詳犯罪集團
    以佯稱必須立即匯款償還其女兒所欠借款之方式詐騙匯款10
    萬元至被告開設之安泰商業銀行中和分行活期儲蓄存款帳戶
    內，旋遭不詳人士以提款卡提領現金得逞等事實，業據被害
    人甲○○於警詢時指述綦詳（見臺灣士林地方法院檢察署93
    年度速偵字第128 號偵查卷第7頁、第8頁），並有安泰商業
    銀行中和分行94年3月14日 (94)安和字第09470080號函覆被
    告之印鑑卡影本及92年12 月1日補發之國民身分證正面暨反
    面影本（見原審卷第74頁）、同分行93年10月 4日安和字第
    09270557號函覆客戶存提記錄查詢表（見臺灣板橋地方法院
    檢察署93年度偵字第12380 號偵查卷第16頁至第18頁）、新
    竹縣警察局竹東分局受理各類案件紀錄表影本、受理刑事案
    件報案三聯單影本（見臺灣士林地方法院檢察署同上偵查卷
    第14頁、第15頁）各1 件在卷足憑，是被告開設之上揭存款
    帳戶確遭不詳犯罪集團供以誘騙被害人匯入金錢使用無訛。
  (二)被告雖辯稱伊於93年7月7日申請開設上揭存款帳戶並領得存
    摺及提款卡後，旋遭人搶走內置有該存摺、提款卡、化粧品
    、身分證等物之皮包云云；然經原審調取被告國民身分證異
    動資料，其最後一次申請補發日期為92年12月1 日，有法務
    部戶役政連結作業系統查詢國民身分證異動資料、臺北縣土
    城市戶政事務所94年3月4日北縣土戶字第0940001461號函覆
    戶籍謄本及補領國民身分證申請書影本各一份附卷可查，此
    後並無被告再申請補發國民身分證之紀錄；再者，被告於93
    年7 月16日，前往遠東國際商業銀行臺北重慶分行申請開設
    活期儲蓄存款帳戶時，亦提供其於92年12月1 日補發之國民
    身分證予承辦行員查核，業據其於原審審理時陳明屬實（見
    原審卷第86頁），並有遠東國際商業銀行開戶總約定書、92
    年12月1日補發之國民身分證正面暨反面影本各1件存卷可按
    （見臺灣士林地方法院檢察署同上偵查卷第12頁、第13頁及
    第16頁），足見其辯稱前開存款帳戶存摺、提款卡業於93年
    7月7日併同其所有國民身分證遭搶一節顯與事實不符，自屬
    事後推諉卸責之詞，不足採信，從而，被告於93年7月7日前
    往上開銀行申請開設活期儲蓄存款帳戶後，即將該帳戶存摺
    及提款卡轉交予他人使用一節應堪認定。
  (三)查一般於金融機構開設存款帳戶暨請領存摺及提款卡，係針
    對個人身分之社會信用而予以資金流通之經濟活動，具有強
    烈之屬人性格，而金融帳戶為個人理財之工具，申請開設並
    無任何特殊之限制，一般民眾皆得以存入最低開戶金額之方
    式在不同金融機構申請數個存款帳戶使用，乃眾所週知之事
    實，亦為被告所應知，是依一般人之社會經驗，若遇他人不
    自行向金融機構申請存款帳戶，反以向他人蒐集金融帳戶使
    用，乃甚為怪異之事，衡情，提供帳戶者對於該等帳戶是否
    係供合法使用，絕無不起疑心之理。又以今日社會，利用人
    頭帳戶掩飾、隱匿犯常業詐欺等重大犯罪所得財物之事，迭
    有所聞，亦經傳播媒體廣為報導，被告對此應無不知之理，
    自可預見向其收受金融帳戶存摺及提款卡之人可能利用其所
    提供之金融帳戶供掩飾其犯罪所得，藉由將所得資金存入後
    再行領出之過程，以達到隱瞞資金流向及避免提款行為人身
    分曝光之目的，而被告未詳究該名人士向其蒐集金融帳戶存
    摺及提款卡之用途為何，即貿然將重要且專屬個人之金融帳
    戶存摺及金融卡轉交予他人使用，顯有容認該名人士所屬犯
    罪集團利用其開設之金融帳戶掩飾因自己重大犯罪所得財物
    發生之本意，是其確有幫助洗錢之不確定故意，至為灼然。
  (四)綜上所述，本案事證明確，被告犯行堪以認定，應予依法論
    罪科刑。
二、查被告交付其開設之前開存款帳戶存摺及提款卡供真實姓名
    年籍不詳人士所屬犯罪集團用以誘騙被害人匯入金錢，顯係
    基於幫助該犯罪集團掩飾犯常業詐欺所得財物之犯意，且其
    並未參與前開洗錢犯行之構成要件行為，核其所為，係幫助
    犯洗錢防制法第9條第1項之掩飾因自己重大犯罪所得財物罪
    。被告幫助他人犯前開罪名，爰依刑法第30條第2 項規定按
    正犯之刑減輕之。又被告受有如事實欄所述有期徒刑執行完
    畢，有本院被告全國前案紀錄表1件在卷足憑，其於5年內再
    犯本案有期徒刑以上之罪，為累犯，應依刑法第47條規定加
    重其刑，並依刑法第71條第1 項規定先加重後減輕其刑。被
    告幫助詐騙集團掩飾詐取被害人乙○○財物部分雖未據起訴
    ，但與起訴部分係實質上一罪關係，本院自得一併審究。
三、原審據以論罪科刑，原非無見，惟查被告幫助詐欺集團掩飾
    詐取被害人乙○○部分未一併審究，即有未合，檢察官上訴
    意旨據以指摘原判決不當為有理由，自應由本院將原判決予
    以撤銷改判。爰審酌被告提供帳戶供不法犯罪集團使用，所
    為已影響社會正常交易安全，增加被害人尋求救濟之困難，
    並使犯罪之追查趨於複雜，兼衡其生活狀況、智識程度以及
    犯罪後猶飾否認犯行、不知悔悟之態度等一切情狀，量處如
    主文第二項所示之刑，並諭知易科罰金之折算標準。
四、公訴意旨另以：被告基於幫助常業詐欺之不確定故意，於不
    詳時、地，將上揭安泰商業銀行中和分行活期儲蓄存款帳戶
    存摺、印章提供予他人使用，嗣被害人甲○○遭詐騙而陷於
    錯誤，轉帳至被告開設之前開存款帳戶內，因認被告另涉幫
    助犯刑法第340 條之常業詐欺罪嫌等語。按犯罪事實應依證
    據認定之，無證據不得認定犯罪事實，刑事訴訟法第154 條
    第2 項定有明文。次按幫助犯在客觀上對正犯之犯罪行為有
    所助力外，其主觀上須對該犯罪之事實亦有共同認識始能成
    立（最高法院91年度臺上字第2851號裁判意旨參照）。經查
    ，本案被告提供其開設之安泰商業銀行中和分行存款帳戶存
    摺及款提卡予真實姓名年籍不詳人士使用時，依該帳戶係供
    作存、提款及匯款使用之特性以觀，被告固可預見其提供之
    帳戶係作他人掩飾因重大犯罪所得財物之用，而不違背其本
    意，堪認有幫助洗錢之不確定故意，業如前述，惟尚難逕認
    其得認識使用上揭存款帳戶之人實際從事之犯罪內容為何，
    亦無積極證據足資證明其明知或得預見取得該存款帳戶者係
    以佯稱借款未還由誘使被害人甲○○匯款之方式遂行常業詐
    欺取財犯行，而猶提供帳戶，自難謂被告主觀上對於常業詐
    欺之犯罪事實有共同認識，揆諸前開裁判意旨，尚無法逕以
    常業詐欺罪之幫助犯相繩。此外，復查無其他積極證據足認
    被告確有幫助常業詐欺之故意，既不能證明其幫助常業詐欺
    犯行，本應就此部分諭知被告無罪判決，然聲請人認此部分
    與上揭論罪科刑之犯罪事實有想像競合犯之裁判上一罪關係
    ，爰不另為無罪之諭知，併此敘明。
五、移送併辦意旨又略以：被告除幫助掩飾詐騙集團詐取乙○○
    上開11萬元財物外，尚有幫助掩飾19萬元，亦涉洗錢防制法
    第9條第1項罪嫌云云，但查被害人乙○○除匯款11萬元入被
    告上開土地銀行雙和分行帳戶外，其餘係匯入他人之帳戶，
    業據被害人乙○○在警詢中陳明，且有匯款單影本三紙在卷
    可證（94年偵字第5560號卷第28頁至第29頁），是此部分與
    被告無涉，與本案並無裁判上一罪關係，應由檢察官另行偵
    辦。
據上論斷，應依刑事訴訟法第369條第1項前段、第364條、第299
條第1項前段，洗錢防制法第9條第1 項，刑法第11條前段、第30
條第2項、第47條、第41條第1項前段，罰金罰鍰提高標準條例第
2條，判決如主文。
本案經檢察官曾忠己到庭執行職務。
中　　華　　民　　國　　94　　年　　10　　月　　26　　日
　　　　　　　　　刑事第二十三庭審判長法　官  尤豐彥
　　　　　　　　　　　　　　　　　　  法　官  趙功恆
　　　　　　　　　　　　　　　　　　  法　官  張明松
以上正本證明與原本無異。
如不服本判決，應於收受送達後十日內向本院提出上訴書狀，其
未敘述上訴之理由者並得於提起上訴後十日內向本院補提理由書
（均須按他造當事人之人數附繕本）。
                                      書記官  洪秋帆
中　　華　　民　　國　　94　　年　　10　　月　　28　　日
附錄：本案論罪科刑法條全文
洗錢防制法第9條
犯第二條第一款之罪者，處五年以下有期徒刑，得併科新臺幣三
百萬元以下罰金。
犯第二條第二款之罪者，處七年以下有期徒刑，得併科新臺幣五
百萬元以下罰金。
以犯前二項之罪為常業者，處三年以上十年以下有期徒刑，得併
科新臺幣一百萬元以上一千萬元以下罰金。
法人之代表人、法人或自然人之代理人、受雇人或其他從業人員
，因執行業務犯前三項之罪者，除處罰行為人外，對該法人或自
然人並科以各該項所定之罰金。但法人之代表人或自然人對於犯
罪之發生，已盡力監督或為防止行為者，不在此限。
犯前四項之罪，於犯罪後六個月內自首者，免除其刑；逾六個月
者，減輕或免除其刑；在偵查或審判中自白者，減輕其刑。
